【裁判字號】    95,易,842
【裁判日期】    950622
【裁判案由】    偽造文書
【裁判全文】
臺灣臺中地方法院刑事判決               95年度易字第842號
公  訴  人  臺灣臺中地方法院檢察署檢察官
被      告  乙○○
            丙○○
            丁○○
上  三  人
選任辯護人  郭賢傳律師
上列被告等因偽造文書案件，經檢察官提起公訴（95年度偵字第
2514號），本院判決如下：
    主    文
乙○○、丙○○共同明知為不實之事項，而使公務員登載於職務
上所掌之公文書，足以生損害於公眾及他人，各處拘役肆拾伍日
，如易科罰金，均以參佰元折算壹日。
丁○○共同明知為不實之事項，而使公務員登載於職務上所掌之
公文書，足以生損害於公眾及他人，處拘役參拾日，如易科罰金
，以參佰元折算壹日。
    事    實
一、緣乙○○為丙○○、丁○○兄弟之父，丙○○係臺中縣大里
    市○○段一七八六建號建物之所有人。乙○○見丙○○財務
    狀況有異，為免上開建物遭債權人查封拍賣，乙○○、丙○○、丁○○三人明知丁○○並未支付價金向丙○○買受上開
    建物，三人竟基於共同使公務員登載不實事項之犯意聯絡，
    於民國九十三年八月十六日，在臺中縣大里市○○路四三七
    巷三一號共同謀議將上開建物，以虛偽之「買賣」為登記原
    因事項委請不知虛偽情事之土地登記代理人陳國梁，由陳國
    梁於九十三年九月一日至臺中縣大里市地政事務所，送件辦
    理將上開建物移轉登記為丁○○所有，經臺中縣大里市地政
    事務所以九三里普資字第二一四六００號收件後，臺中縣大
    里市地政事務所之承辦人員於九十三年九月二日將此不實之
    「買賣」登記原因事項，登載於職務上所掌之建物登記簿之
    公文書上，足以生損害於地政機關對於所轄房屋所有權管理
    之正確性及丙○○之債權人。嗣因廣山金屬有限公司（下稱
    廣山公司）持有發票人為丙○○之支票遭退票，向本院聲請
    核發支付命令及扣押強制執行，始查悉上情。
二、案經廣山公司訴由臺灣臺中地方法院檢察署檢察官偵查起訴
    。
    理    由
一、訊據被告乙○○、丙○○、丁○○固坦承有委託證人陳國梁
    向臺中縣大里市地政事務所辦理上開建物買賣移轉登記之事
    實，惟均矢口否認有何使公務員登載不實之犯行。被告乙○○辯稱：上開建物係其出資興建，其有權處分，且其為被告
    丙○○清償八十萬元債務，應係買賣云云，被告丙○○辯稱
    ：因其父即被告乙○○為其償還其積欠案外人林汝之八十萬
    元債務，並塗抵押權登記，被告乙○○遂將上開建物過戶予
    其弟即被告丁○○，其有同意云云；被告丁○○辯稱：上開
    建物係其父即被告乙○○要過戶給其，過程均合法，至於出
    多少錢買房子其不清楚云云。經查：
  (一)上開建物原登記所有權人為被告丙○○，嗣以買賣為登記原
    因事項移轉登記與被告丁○○，且委託證人陳國梁向臺中縣
    大里市地政事務所辦理所有權移轉登記之事實，業據被告乙○○、丙○○、丁○○供承無訛，核與證人陳國梁在偵查中
    所證情節相符，並有建物登記申請書、建物登記簿謄本、異
    動清冊附卷可稽。是被告丙○○所有之上開建物確係以買賣
    為登記原因移轉登記與被告丁○○。
  (二)復按稱買賣者，當事人一方約定移轉財產權於他方，他方支
    付價金之契約，民法第三百四十五條第一項定有明文，被告
    三人雖以實際上確係有買賣行為置辯，惟被告丁○○自承本
    件所謂買賣並未付款等情，顯見買受人並未支付價金，自與
    買賣要件不侔。被告乙○○、丙○○雖辯以因被告乙○○為
    被告丙○○清償八十萬元，該八十萬元即係價金云云，然縱
    令被告乙○○為被告丙○○清償八十萬元債務，被告乙○○
    不過取得對被告丙○○之八十萬元債權而已，其就上開建物
    而言與其他債權人並無不同，被告丙○○之財產既為所有債
    權人之總擔保，被告乙○○將上開建物移轉登記予被告丁○○，自足以影響其他債權人對如上開建物行使權利。況上開
    建物之課稅現值即已逾一百萬元，此由卷附登記申請書、贈
    與稅免稅證明書所載足稽，被告乙○○即使為被告丙○○清
    償八十萬元債務，即得由被告丁○○取得上開建物所有權，
    亦與一般買賣情形有違。
  (三)被告丙○○與告訴人廣山公司有票款爭執等情，業據告訴人
    之代理人酈長春律師指訴綦詳，並有支票影本附卷可稽。參
    諸被告乙○○在偵查中亦供承：因被告丙○○做生意做得不
    是很順利，其害怕房子會沒有等語以觀，顯見被告乙○○見
    被告丙○○財務狀況有異，惟恐上開建物遭被告乙○○債權
    人行使權利，而將建物以買賣為由過戶與被告丁○○。又被
    告三人之選任辯護人辯稱本件移轉所權登記時並無債權人，
    告訴人廣山公司係登記後始提出告訴云云，經本院調借臺中
    簡易庭九十四年度中簡字第一五一四號給付票款案件，原告
    廣山公司固係於九十四年五月四日起訴，而上開移轉登記係
    九十三年九月二日，惟上開給付票款案件之三紙支票（發票
    人丙○○）分別為九十三年八月十日、九月十日、十月十日
    ，有支票、退票理由單影本三份在卷可參，顯見廣山公司於
    九十三年八月十日既已提示發票人為被告丙○○之支票遭到
    退票，係早於本件移轉登記之前，是縱認民事起訴在移轉登
    記之後，惟告訴人行使票據權利係在移轉登記之前，且二者
    時間甚為接近，益徵被告等人確係知悉已有債權人行使權利
    ，為免上開建物遭債權人行使權利，而以虛偽買賣以求脫產
    。
  (四)又被告三人之選任辯護人辯稱本件建物係八十一年間由被告
    乙○○興建，土地仍為被告乙○○所有，為自己財產預作安
    排，即以被告丙○○為起造人，第一次保存登記亦有被告丙○○為所有權人，雖無契約約定，惟八十二年間丙○○僅約
    十六歲，顯無資力興建房屋，惟因被告丙○○是長子，因此
    基於傳統觀念有此安排，未料被告丙○○於九十三年八月十
    五日以上開建物向案外人林汝設定抵押貸款三百萬元，被告
    乙○○知悉後以八十萬元和案外人林汝和解塗銷抵押權登記
    ，被告乙○○認被告丙○○金錢處理較讓其無法安心，故向
    被告丙○○表示將建物移轉登記與次子丁○○，此過程隱含
    終止與被告丙○○信託關係，再與被告丁○○成立信託關係
    云云。惟按在信託法完成立法之前，固然因實際社會交易之
    需求，然信託法業於八十五年一月二十六日制定公布，是一
    般民間之信託行為，已有正當管道可循，無須再以迂迴之法
    律解釋達到容納正常信託社會活動之目的，應直接以法律構
    成要件加以審查，況不動產信託登記往昔多因農地所有權人
    因有自耕能力之限制而有之，本件建物既非農地，更與信託
    登記之必要；且吾國習慣將不動產登記長子、長孫名下，多
    係長輩偏愛嫡長子孫，而於生前分析家產預先處分之陋例，
    本件建物登記為被告丙○○名下，應顯非因被告乙○○之信
    託行為所致。且被告丙○○就本件建物設定抵押貸款一節，
    已如前述，顯見被告丙○○係以該建物所有人之地位行使權
    利，倘認該建物係其父信託，則被告丙○○竟以他人信託之
    財產之設定抵押權貸款，豈非背信行為。是辯護人所辯信託
    云云，並不足採。而本件移轉登記事項為買賣一節既係虛偽
    不實，被告等三人將此不實之事項，向地政機關承辦人員申
    請辦理所有權移轉之登記，使承辦人員將此不實之事項登載
    於職務上所掌之建物登記簿等公文書上，自已該當於刑法第
    二百十四條之構成要件。
    綜上，被告三人所辯無非卸責之詞，不足採信，本件事證明
    確，被告三人犯行均堪認定，應予依法論科。
二、按土地登記事項中，移轉原因為其中重要事項之一，具有公
    信性，且各種不同移轉登記之原因，其所憑稅標準各有不同
    ，是以如明知買賣為移轉（所有權）登記原因係不實之事項
    ，竟仍以之申請辦理移轉登記，自足以生損害於地籍之管理
    ，即土地登記之公信性、正確性及原所有人之債權人。故核
    被告等三人所為，均係犯刑法第二百十四條使公務員登載不
    實罪。被告三人對於上開犯罪之實施，有犯意聯絡及行為分
    擔，均為共同正犯。被告三人利用不知情之代書陳國梁向地
    政機關申請所有權移轉登記，為間接正犯。爰審酌被告三人
    犯罪之動機，犯罪手段尚屬平和，但所為破壞我國地政管理
    之正確性，並被告三人涉案之情節，而被告乙○○、丙○○
    居於主導地位以謀脫產，被告丁○○僅係配合父兄為之，及
    渠等三人均否認犯罪，並無悔意之犯後態度，惟告訴人另具
    狀陳稱業已與被告三人和解，告訴人不欲追究等一切情狀，
    分別量處如主文所示之刑，並均諭知易科罰金之折算標準。
    又告訴人雖具狀陳稱已和解請求本院對被告三人從輕量刑並
    予緩刑云云，本院就被告三人既已斟酌上情從輕酌處拘役，
    而考諸被告三人迭砌詞圖卸，本院認此次偵審程序，未足收
    警惕勸化之功，自不宜緩刑之宣告，併此敘明。
據上論斷，應依刑事訴訟法第二百九十九條第一項前段，刑法第
二十八條、第二百十四條、第四十一條第一項前段，罰金罰鍰提
高標準條例第一條前段、第二條，判決如主文。
本案經檢察官甲○○到庭執行職務。
中    華    民    國    95    年    6     月    22    日
                  刑事第十四庭  審判長法  官  楊真明
                                      法  官  黃渙文
                                      法  官  陳  葳
右正本證明與原本無異。
如不服本判決，應於收受本判決後十日內向本院提出上訴書狀，
其未敘述上訴理由者，並得於提起上訴後十日內向本院補提理由
書狀（均須按他造當事人之人數附繕本）「切勿逕送上級法院」
。
                                      書記官  張雅如
中    華    民    國    95    年    6    月    23    日
附錄法條：
刑法第二百十四條：
明知為不實之事項，而使公務員登載於職務上所掌之公文書，足
以生損害於公眾或他人者，處三年以下有期徒刑、拘役或五百元
以下罰金。


司法院資訊處製作；財團法人民間司法改革基金會備份。
